臺灣臺中地方法院民事判決
111年度訴字第485號
原      告  陳怡如  
訴訟代理人  陳琮涼律師
            李思怡律師
被      告  許思瑩  


上列當事人間確認本票債權不存在等事件，本院於民國111年8月
22日言詞辯論終結，判決如下：
    主    文
確認被告所持有如本院110年度司票字第5261號裁定所載之本票
（詳如附表編號1），於超過新臺幣175萬元部分，對原告之本票
債權不存在。
確認被告持有如本院110年度司票字第5260號裁定所載之本票（
詳如附表編號2），對原告之本票債權不存在。
被告應將第二項所示本票返還原告。
原告其餘之訴駁回。
訴訟費用由被告負擔百分之71，餘由原告負擔。
    事實及理由
壹、程序部分：
　　按確認法律關係之訴，非原告有即受確認判決之法律上利益
    者，不得提起之；確認證書真偽或為法律關係基礎事實存否
    之訴，亦同。民事訴訟法第247條第1項定有明文。次按所謂
    有即受確認判決之法律上利益，係指法律關係存否不明確，
    原告在法律上之地位有不安之狀態存在或有受侵害之危險，
    而此種不安之狀態或危險，能以確認判決除去者而言。最高
    法院105年台上字第2142號民事判決可資參酌。本件原告主
    張其所簽發如附表所示之本票（下合稱系爭本票，分稱編號
    1本票、編號2本票），經被告聲請本票裁定，業經本院以11
    0年度司票字第5261、5260號裁定准予強制執行在案，有該
    裁定在卷可佐，而原告否認系爭本票債權存在，顯然兩造就
    系爭本票債權存在與否已發生爭執，如不訴請確認，原告在
    私法上之地位將有受侵害之危險，是原告提起本件確認本票
    債權不存在之訴，即有受確認判決之法律上利益，合先敘明
    。　　
貳、實體部分：
一、原告主張：
㈠、原告於民國109年6月底因週轉之需，向被告借得其公公擔任
    負責人之達和興有限公司（下稱達和興公司）為發票人、面
    額分別為新臺幣（下同）150萬元、100萬元、100萬元(下稱
    達和興公司350萬元支票，發票日均為109年10月1日，見本
    院卷第99頁)、250萬元(下稱達和興公司250萬元支票，發票
    日為109年9月28日，見本院卷第99頁)之支票4紙(合稱達和
    興公司支票)，原告則簽發系爭本票交被告，兩造約定原告
    返還達和興公司票據或返還同額現金時，被告即應返還系爭
    本票給原告。嗣因原告無週轉之需，乃將達和興公司支票返
    還被告，惟被告不僅拒將系爭本票返還原告，甚至持系爭本
    票聲請本票強制執行裁定，經本院以110年度司票字第5261
    、5260號裁定准許在案；原告係向被告借用達和興公司支票
    ，始交付系爭本票作為擔保，原告既已將達和興公司支票返
    還被告，兩造間已無其他債權債務關係，爰提起本件確認本
    票債權不存在之訴，並依民法179條規定請求返還系爭本票
    。
㈡、被告持達和興公司350萬元支票向綽號二哥之人借款350萬，
    並經原告於110年7月間代被告向綽號二哥之人為清償，原告
    因此取得被告與其配偶簽署之借款書及350萬元達和興公司
    支票，且被告未返還系爭編號1本票。原告本即欲依約將達
    和興公司支票返還予被告，並請求被告返還系爭本票，惟被
    告於110年7月間為躲避債務而不知去向，且明知原告急於返
    還達和興公司支票予被告，並取回系爭本票，卻仍持系爭本
    票聲請本票強制執行裁定。
㈢、系爭本票係因原告為擔保被告所借出達和興公司支票之返還
    而交付，兩造僅是借票關係，被告未以對價取得系爭本票，
    復被告對綽號二哥之人所負之350萬元債務已因原告清償而
    消滅，被告受有債務清償之利益而無法律上原因，原告亦因
    此受有損害，被告自應返還編號1本票；另編號2本票之借票
    關係乃存在於原告與達和興公司間，被告對原告並不具債權
    ，原告自得依票據法第13條反面解釋，以本票之原因關係消
    滅對抗被告，況原告已將250萬元達和興公司支票返還被告
    ，被告自應將附表編號2本票返還原告。
㈣、再者，被告所簽發之達和興公司支票，發票日分別為109年10
    月1日、109年9月28日，依票據法第22條第1項規定，票據上
    之權利，對支票發票人自發票日起算，一年間不行使，因時
    效而消滅，上開支票已分別於110年9月30日、27日時效屆期
    ，被告無遭他人追索之虞，且本件為原告向被告請求確認原
    告所簽發而交付被告之系爭本票債權不存在，被告亦自承未
    因對原告之債權而取得系爭本票，故被告以原告未返還4張
    支票為抗辯，並無理由；另票據債務非屬不能抵銷之債，被
    告既對原告負有返還350萬元不當得利之義務，原告對被告
    具有債權，且已取得達和興公司350萬元支票，二造又無不
    能抵銷之特約，原告自得以前開債權對被告之請求為抵銷。
㈤、聲明：⒈確認本院110年度司票字第5261號、110年度司票字第
    5260號裁定所載本票之票據債權，對原告之票據債權不存在
    。⒉被告應將本院110年度司票字第5261號、110年度司票字
    第5260號裁定所載本票返還原告。
二、被告則以：
㈠、陳義郎雖於偵查中證稱已把達和興公司350萬元支票還給原告
    ，但原告並未將達和興公司支票返還被告，且因原告將達和
    興公司支票交付予他人，方使支票遭退票，原告主張應無理
    由，原告應清償退票金額才能請求返還系爭本票。
㈡、原告以系爭本票擔保達和興公司支票，在支票未取回前，被
    告對原告之本票債權仍具法律上原因。且原告清償債務僅使
    被告之債務發生移轉，並未使被告整體財產增加，尚無不當
    得利，原告亦未提出代被告清償之證據，其主張無理由。
㈢、即便原告確有清償，然依原告與達和興公司簽立之借款契約
    ，原告於借用期間屆滿，即應將借用票據歸還予達和興公司
    ，原告若無法歸還即屬債務不履行，尚不可主張抵銷抗辯。
    又被告主張同時履行抗辯，原告返還支票及交付清償證明後
    ，原告方願返還系爭本票。
㈣、聲明：原告之訴駁回。
三、兩造不爭執事項(見本院卷第220頁，並由本院依卷內資料作
    部分文字修正)：
㈠、本院110年度司票字第5260號、5261號裁定所載之本票為原告
    所簽發，原告簽發後與本院卷第119頁借條、第121頁借款書
    同時交付被告。
㈡、本院卷第101-105頁本票、身分證影本、借款書係被告與配偶
    張宸煜簽發交給陳義郎。
㈢、對臺灣臺中地方檢察署（下稱臺中地檢署）111年度偵字第18
    94號、110年度他字第8007號卷內證據之真正無意見。
㈣、達和興公司350萬元支票現在原告持有中。
㈤、達和興公司350萬元支票（見本院卷第99頁）、達和興公司25
    0萬元支票（見本院卷第155頁），均為被告所開立，其上蓋
    用之發票章與達和興公司留存支票印鑑章不符。
四、本院之判斷：　　
㈠、原告起訴主張其向被告借得達和興公司支票，並簽發系爭本
    票交被告，兩造約定原告返還達和興公司票據或返還同額現
    金時，被告即應返還系爭本票給原告，則借票之當事人為兩
    造，此有原告之起訴狀可佐（見本院卷第15頁），並有被告
    提出之借條、借款書可參(見本院卷第119-121頁)，則依上
    情以觀，被告取得系爭本票，係基於與原告間互相交換票據
    使用之契約，倘原告未返還達和興公司支票，即無要求被告
    返還系爭本票之權利，可見被告取得系爭本票，非無任何對
    價關係。原告雖另稱依其所簽之借條記載（見本院卷第119
    頁），其係向達和興公司借用250萬元支票，非向被告借用
    ，被告不得持編號2本票向伊請求票款等語，惟原告所陳除
    與其起訴狀記載歧異外，且上開借條亦僅有「達和興公司」
    字樣記載，並無該公司用印或法定代理人之簽名，顯不足證
    明原告其後更異之主張為真實。
㈡、就附表編號2本票言：
　1.原告主張其已返還附表編號2本票，為被告所否認，原告就
    此有利於己之事實，自應負舉證之責。
　2.查原告就此部分，已提出兩造間之對話內容以為佐證，其中
    109年7月10日，被告表示「東哥問我你250萬，票有沒有有
    還我」、「我說有，已經剪掉了」等語(見本院卷第203頁)
    ，被告亦自承該對話是其與原告之對話，對話內容係其在偵
    查中提出，雖其另辯以：「林博志是我與陳怡如共同的朋友
    ，原先我不認識陳怡如，經過林博志介紹後，才認識的，我
    是因為林博志才會借票，是林博志開口要我借陳怡如這張25
    0萬元的支票，票是陳怡如拿走的，林博志當保證人」、「
    是陳怡如叫我騙林博志票有還，所以我在對話中就說『有、
    已經剪掉了』」等語，惟原告有無返還達和興公司250萬元支
    票，事關被告得否據以主張附表編號2本票債權及有無返還
    該本票予原告義務，豈有任意附和原告請求之理，復被告就
    其上開辯詞，並未舉證以實其說，自難採信。
　3.據上，原告主張其已返還達和興公司250萬元支票乙節，業
    已舉證證明，應可採信，則依兩造互相交換票據使用之契約
    約定，被告自應將附表編號2本票返還原告，且不得行使該
    本票票據債權。
㈢、就附表編號1本票言：
　1.原告主張其已返還附表編號1本票，為被告所否認，原告就
    此有利於己之事實，迄本院言詞辯論終結為止，未見舉證以
    實其說，即難認其主張已返還之情為可採。
　2.原告主張抵銷部分：
　①原告主張其有代被告清償負欠綽號二哥之人之借款債務350萬
    元，並取回被告與其配偶簽發之借款書，同時取得達和興公
    司350萬元支票，被告受有清償350萬元債務之利益而無法律
    上原因，原告則因代償而支出350萬元，受有損害，原告以
    對被告所負附表編號1面額350萬元本票債務與被告應返還之
    不當得利350萬元為抵銷等語。
　②惟依原告前於110年度他字第8007號侵占等案件偵查所述，被
    告交付達和興公司350萬元支票向陳義郎借款，陳義郎於扣
    除3個月利息（每月52,500元）後，將出借之款項交給被告
    ，被告拿走一半後將剩餘現金交原告等語，可見原告應就陳
    義郎借出之款項一半負清償責任。證人陳義郎於偵查時亦證
    稱：當初是陳怡如(即本件原告)說許思瑩(即本件被告)經營
    的公司開票週轉，就由許思瑩出面持面額350萬元支票借款
    ，由許思瑩當場將支票交給金主的朋友綽號「二哥」之人，
    「二哥」將現金交給許思瑩，我見到許思瑩將其要週轉的錢
    拿走，將大約150、160萬元交給陳怡如，這是目視的數目，
    後來在109年9月底、10月初時，陳怡如清償350萬元，並取
    回支票等語(見上開偵卷第61-62頁），情節與原告偵查所陳
    亦相符合，則原告取回達和興公司350萬元支票所支付之350
    萬元，其中半數原係其所應清償之債務，本應自行負責，而
    被告持有之附表編號1本票，雖係為擔保原告交還達和興公
    司350萬元支票之用，但被告既應就350萬元借款半數負清償
    責任，其得向原告主張者，應僅為附表編號1本票債權之半
    數即175萬元(計算式：350萬元÷2=175萬元）。
　③原告固稱其為被告代償等語，實則代償部分僅為350萬元之半
    數即175萬元，又兩造間互相交換票據使用之契約係約定原
    告返還達和興公司350萬元支票時，被告交還附表編號1本票
    予原告，原告雖稱其已取回達和興公司350萬元支票，但迄
    未證明其已交付被告，而支票除作為支付工具外，尚具債權
    憑證作用，故縱使達和興公司支票其上蓋用之發票章與該公
    司留存支票印鑑章不符而將遭退票、或已罹支票請求權時效
    ，在原告返還達和興公司350萬元支票前，難認票據債務人
    已無須承擔債務之風險。
　3.據上，被告就附表編號1本票所得行使之權利為票面金額之
    半數即175萬元，超出該金額部分，被告對原告之債務已不
    存在，從而，原告訴請確認被告持有如附表編號1所示之本
    票，於超過175萬元部分，對原告之票據債權不存在，為有
    理由，應予准許；逾此範圍之請求，則屬無據，應予駁回。
五、綜上所述，原告請求確認附表編號2所示本票債權不存在，
    及請求被告返還該本票應屬正當；原告另請求訴認被告持有
    如附表編號1所示所示之本票，於超過175萬元部分，對原告
    之票據債權不存在，亦為有理由，應予准許，惟逾此範圍之
    請求暨返還該本票之請求，則無法准許，應予駁回。
六、本件事證已臻明確，兩造其餘攻擊防禦方法，核與判決結果
    不生影響，爰不逐一論述。
七、據上論結，本件原告之訴為一部有理由，一部無理由，依民
    事訴訟法第79條，判決如主文。
中　　華　　民　　國　　111 　年　　9 　　月　　21　　日
                  民事第五庭  法  官   李蓓
以上正本係照原本製作。　　　　　　　　　
如對本判決上訴，須於判決送達後20日內向本院提出上訴狀。如
委任律師提起上訴者，應一併繳納上訴審裁判費。
中　　華　　民　　國　　111 　年　　9 　　月　　22　　日
                              書記官   陳采瑜
附表（幣別：新臺幣）：
編號 發票人 票據號碼 票面金額 發  票  日 到期日 備 註 1 陳怡如 628943 350萬元 109年7月1日 未載  2 陳怡如 WG0000000 250萬元 109年6月28日  未載